ACORDAO-COMPLETO-2393900

ACÓRDÃO 437/2020 ATA 6/2020 - PLENÁRIO

VISTOS, relatados e discutidos estes autos Representação formulada pela empresa Visão Administração e Construção Ltda. em razão de possíveis irregularidades no Pregão Eletrônico 1975/2019, alterado posteriormente para 1975/2020, 
ACORDAM os Ministros do Tribunal de Contas da União, reunidos em Sessão Plenária, diante das razões expostas pelo Relator, em:
9.1. conhecer da representação, satisfeitos os requisitos de admissibilidade constantes no art. 87, § 2º, da Lei 13.303/2016, c/c os arts. 235 e 237, VII, do Regimento Interno deste Tribunal, e no art. 103, § 1º, da Resolução - TCU 259/2014;
9.2. considerar, no mérito, a presente representação improcedente;
9.3. considerar prejudicado o pedido de concessão;
9.4. indeferir o pedido formulado por Visão Administração e Construção Ltda., de ser considerado como parte interessada, mas lhe autorizando, caso requeira, vista e cópia às peças não sigilosas dos presentes autos após a prolação da deliberação de mérito dos presentes autos;
9.5. encaminhar cópia deste Acórdão, bem como do Relatório e Voto que o fundamentam, ao Serviço Federal de Processamento de Dados (Serpro) para orientá-lo de que o benefício da desoneração tributária no âmbito de processos licitatórios, embora não viole a isonomia entre os participantes do certame, deve seguir o rito estabelecido pela Lei 12.546/2011, a fim de evitar vantagem indevida a licitantes.
9.6. informar ao Serviço Federal de Processamento de Dados (Serpro) e ao representante que o conteúdo desta deliberação poderá ser consultado no endereço www.tcu.gov.br/acordaos; 
9.7. arquivar os presentes autos, nos termos do art. 250, I, c/c art. 169, III, do Regimento Interno deste Tribunal.

Representação acerca de possíveis irregularidades ocorridas em pregão eletrônico que teve por objeto a contratação de empresa especializada para prestação de serviços continuados de limpeza, conservação e manutenção.

3. Representante: Visão Administração e Construção Ltda. (CNPJ 01.708.458/0001-62)

13.1. Ministros presentes: José Mucio Monteiro (Presidente), Benjamin Zymler, Augusto Nardes, Raimundo Carreiro (Relator), Ana Arraes, Bruno Dantas e Vital do Rêgo.
13.2. Ministro-Substituto convocado: Augusto Sherman Cavalcanti.

RAIMUNDO CARREIRO

Trata-se de representação formulada pela empresa Visão Administração e Construção Ltda. (CNPJ 01.708.458/0001-62) em razão de possíveis irregularidades no Pregão Eletrônico 1975/2019, posteriormente corrigido no Comprasnet para 1975/2020 por questões operacionais do sistema (peça 1) .
2.	O objeto do certame é a contratação de empresa especializada para prestação de serviços continuados de limpeza, conservação e higienização, com dedicação exclusiva de mão de obra, nas dependências do Serpro, em Brasília. A vigência estabelecida no instrumento convocatório é de 60 meses (peça 2, p. 82) , com valor contratual estimado em R$ 22.208.781,93 (peça 8) .
3.	Feita essa brevíssima introdução, transcrevo trecho da instrução de peça 9, chancelada pelo diretor da subunidade e pela titular da Secretaria de Controle Externo de Aquisições Logística (Selog) (peças 10 e 11) :
“[...]
	Fase do Certame

	Aberto para lances (22/1/2020) .

	B. Alegações do Representante 

	1.	O representante alega, em suma, que: 
	a) O edital do Pregão Eletrônico SUPGL/GLBSA/GLACO 1975/2019 prevê no seu item 6.3.10 eventual possibilidade de benefício de desoneração tributária da folha de pagamento destinado a empresas que atuam em certos ramos da economia, dentre os quais não se inclui o objeto do certame — serviços de limpeza, conservação e higienização — (peça 1, p. 5) ;
	b) A Lei 12.546/2011 — lei que estabelece a desoneração tributária da contribuição previdenciária para empresas sobre a folha de pagamento — contemplou apenas os seguintes ramos de atividades econômicas: tecnologia, teleatendimento, transportes, construção civil, jornalismo e setor industrial (peça 1, p. 7) ;
	c) A previsão editalícia enseja a participação de empresas que possuem ramo de atuação diverso do objeto do certame para auferir indevidamente a vantagem de desonerar os custos relativos às contribuições previdenciárias incidentes sobre a folha de pagamento, nos termos da Lei 12.546/2011. A situação violaria o princípio da isonomia entre os licitantes, tendo em vista que empresas que têm atividade econômica preponderantemente relacionada às atividades de “limpeza, conservação e higienização” não são contempladas pela legislação, ou seja, não poderiam se desonerar de tais custos tributários (peça 1, p. 7-10) ;
	d) Há vedação legal para que eventual empresa licitante utilize o benefício de desoneração para atividades diversas daquelas previstas na Lei 12.546/2011 (peça 1, p. 11-13) ;
	e) Ocorre ainda alteração do enquadramento sindical do empregado, pois eventual permissão de que empresas beneficiadas pela Lei 12.546/2011 participassem da licitação permitiria que um empregado que atua na área de “limpeza, conservação e higienização” fosse, por exemplo, vinculado à categoria dos metalúrgicos ou da construção civil, sendo privado de direitos trabalhistas, visto que o enquadramento sindical se dá a partir da atividade preponderante da empresa, nos termos do art. 511 da CLT (peça 1, p. 15-17) .

	C. Exame de Admissibilidade

	Legitimidade do Autor

	O representante possui legitimidade para representar ao Tribunal?
 (Fundamento: art. 87, § 2º, da Lei 13.303/2016, c/c o art. 237 do Regimento Interno/TCU) 
	Sim

	Redação em Linguagem Compreensível

	A representação está redigida em linguagem clara e objetiva, contém nome legível, qualificação e endereço do representante?
 (Fundamento: art. 235 do Regimento Interno/TCU) 
	Sim

	Indício Concernente à Irregularidade ou Ilegalidade

	A representação encontra-se acompanhada do indício concernente à irregularidade ou ilegalidade apontada pelo autor?
 (Fundamento: art. 235 do Regimento Interno/TCU) 
	Sim

	Competência do TCU

	A representação trata de matéria de competência do TCU?
 (Fundamento:  art. 235 do Regimento Interno/TCU) 
	Sim

	Interesse Público

	Os argumentos do autor indicam a possibilidade de existência de interesse público, caso restem comprovadas as supostas irregularidades apontadas na peça inicial.
 (Fundamento: art. 103, § 1º, da Resolução - TCU 259/2014) 
	Sim

	Análise quanto ao interesse público: Confirmadas as alegações do representante, há potencial risco de inexecução ou execução insatisfatória do contrato em razão da suposta utilização de desoneração tributária indevida.

	Conclusão quanto ao Exame de Admissibilidade

	Presentes todos os requisitos de admissibilidade constantes no art. 87, § 2º, da Lei 13.303/2016, c/c os arts. 235 e 237, VII, do Regimento Interno/TCU, e no art. 103, § 1º, da Resolução - TCU 259/2014, a representação deve ser conhecida.

	D. Medida Cautelar – Avaliação dos Pressupostos

	Perigo da Demora

	Há decisão judicial ou administrativa, sem especificação de prazo, para suspender o andamento do processo licitatório ou a contratação?
	Não

	O contrato decorrente do certame já foi assinado?
	Não

	Análise:

	2.	Está configurado o pressuposto do perigo da demora em razão de a licitação estar em vias de ser concluída e, por conseguinte, o respectivo contrato ser assinado. Sendo assim, a demora do TCU certamente impactará na eficácia da medida.

	Perigo da Demora Reverso

	O serviço/bem é essencial ao funcionamento das atividades do órgão/entidade?
	Sim

	O órgão ou entidade está coberto contratualmente pelo serviço com razoável vigência (há a possibilidade de voltar a fase ou refazer o certame, a depender da consequência da concessão de cautelar no caso concreto) ou admite prorrogação excepcional?
	Não

	Caso haja a possibilidade de manutenção do contrato com a atual prestadora dos serviços, as condições dessa contratação seriam melhores (menor preço e atendimento satisfatório) que o que se está em vias de contratar?
	Não se aplica

	Análise:

	3.	Está configurado o pressuposto do perigo da demora reverso em razão de o Serpro possuir o Contrato 53482/2015 e termos aditivos atualmente vigentes para a realização de serviços de limpeza e conservação até 1º/3/2020, conforme pesquisa realizada no Portal Comprasnet.
4.	Nesse contexto, eventual suspensão do certame nesse momento certamente significaria que a contratação não iria ocorrer antes de encerrar a vigência do atual contrato.
5.	Por fim, impende mencionar que o contrato e os termos aditivos mencionados acima foram celebrados com a representante.

	Plausibilidade Jurídica

	O órgão/entidade está sujeito aos normativos supostamente infringidos?
	Sim

	Há plausibilidade nas alegações do representante?
	Não

	Há indício de sobrepreço ou superfaturamento?
	Não há informação

	Há grave risco de lesão ao erário, inexecução ou execução insatisfatória do objeto?
	Não há informação

	Análise quanto à plausibilidade jurídica e quanto à necessidade de adoção de medida cautelar:

	6.	Em síntese, observa-se que o cerne da representação versa sobre a possibilidade de empresa beneficiada pela desoneração tributária na folha de pagamento, estabelecida pela Lei 12.546/2011, poder participar de certame licitatório cujo objeto não corresponde à sua atividade econômica preponderante, bem como a sua eventual contratação ensejar a privação a empregados de direitos trabalhistas conquistados no âmbito sindical em razão de enquadramento distinto.
7.	O TCU já enfrentou tais questões no TC Processo 040.083/2018-7. Em relação ao enquadramento sindical ulterior à contratação, o voto do Ministro Relator Bruno Dantas, que precedeu o Acórdão 1097/2019-TCU-Plenário, destaca jurisprudência do Tribunal Superior do Trabalho (TST) , esclarecendo que “o enquadramento sindical no Brasil é matéria de ordem pública e decorre de previsão legal, sendo definido, via de regra, pela atividade econômica preponderante do empregador e não em função da atividade desenvolvida pelo empregado, [...] § 2º do art. 511 da CLT”.
8.	Nesse sentido, importante transcrever excerto do voto do Ministro Relator que elucida a questão sindical dos empregados de empresas contratadas por meio de um processo licitatório:
Da praxe em contratações dessa natureza, não é incomum situações assemelhadas à discutida nestes autos. Por vezes, com o intuito de supostamente limitar condições remuneratórias outras que não aquelas definidas como satisfatórias pelo promotor do certame, compradores públicos adotam o entendimento de que prevaleceria o enquadramento sindical mais favorável ao empregado – adotando normas coletivas que contemplam direitos, benefícios e vantagens comparativamente mais onerosas. Tal prática não deve ocorrer, pois, reitera-se, o enquadramento sindical dá-se por aplicação pelo critério legalmente aceito, qual seja, em função da atividade econômica preponderante da empresa e não por imposição de terceiros, muito menos por conta de licitações públicas. (grifou-se) 
9.	Sendo assim, em consonância com o entendimento jurisprudencial apresentado acima, constata-se que a situação sindical do empregado, posteriormente à contratação, não tem o condão de macular a lisura do processo licitatório em apreço.
10.	No que concerne à possibilidade de participação de empresa beneficiada pela desoneração da folha de pagamento na formulação de proposta de preços, também no voto condutor do Acórdão 1097/2019-TCU-Plenário, o Ministro Relator Bruno Dantas assevera, de forma inequívoca, que a participação de pessoa jurídica submetida ao regime de desoneração tributária estabelecido na Lei 12.546/2011 em licitação cujo objeto caracteriza atividade econômica distinta da atividade principal que vincula a empresa ao referido regime não viola o princípio da isonomia entre os licitantes.
11. 	Ademais, não há vedação legal para que empresas enquadradas no regime possam exercer outras atividades que não estejam contempladas pela desoneração da folha de pagamento, consoante dispõe o §1º, art. 9º da Lei 12.546/2011, devendo o cálculo da contribuição previdenciária seguir os termos que foram definidos na lei.
Art. 9º Para fins do disposto nos arts. 7º e 8º [fundamentam a desoneração tributária sobre a folha de pagamento] desta Lei [12.546/2011]:
[...]
§ 1º No caso de empresas que se dedicam a outras atividades além das previstas nos arts. 7º e 8º, o cálculo da contribuição obedecerá:
I - ao disposto no caput desses artigos [arts. 7º e 8º] quanto à parcela da receita bruta correspondente às atividades neles referidas;
II - ao disposto no art. 22 da Lei nº 8.212, de 24 de julho de 1991, reduzindo-se o valor da contribuição dos incisos I e III do caput do referido artigo ao percentual resultante da razão entre a receita bruta de atividades não relacionadas aos serviços de que tratam o caput do art. 7º desta Lei ou à fabricação dos produtos de que tratam os incisos VII e VIII do caput do art. 8º desta Lei e a receita bruta total. (grifou-se) 
12.	Nessa esteira, segundo jurisprudência desta Corte de Contas, não há óbice legal para que determinada pessoa jurídica, enquadrada no regime da desoneração tributária, exerça outras atividades econômicas. O TCU já consignou que tais empresas não podem ser prejudicadas em participar de certames por exercerem atividades secundárias, compatíveis com o objeto licitado, conforme Acórdão 480/2015-TCU-Plenário, de relatoria do Min. Augusto Nardes, com sumário nestes termos:
O atendimento à legislação tributária no tocante ao enquadramento de pessoa jurídica no regime de contribuição previdenciária sobre a receita bruta, nos termos da Lei 12.546/2011, não impõe vantagem indevida - e, portanto, não viola o princípio da isonomia - em licitação pública desde que haja compatibilidade entre os serviços licitados e os constantes do cadastro de atividades econômicas do proponente.
13.	Por outro lado, art. 9º, § 9º da Lei 12.546/2011 disciplina que “as empresas para as quais a substituição da contribuição previdenciária sobre a folha de pagamento pela contribuição sobre a receita bruta estiver vinculada ao seu enquadramento no CNAE deverão considerar apenas o CNAE relativo a sua atividade principal, assim considerada aquela de maior receita auferida ou esperada, não lhes sendo aplicado o disposto no § 1º [do art. 9º transcrito acima]”.
14.	Nesse contexto, no TC Processo 018.599/2019-2, o Ministro Relator Bruno Dantas destacou, no voto que antecedeu o Acórdão 2456/2019-TCU-Plenário, que a utilização do benefício de desoneração da folha de pagamento só é legítima se regularmente atender aos preceitos legais. Assim, com base nos elementos dos autos, concluiu que a empresa Cetro RM Serviços Ltda. (representada no âmbito do processo TC Processo 018.599/2019-2) teria se utilizado indevidamente do benefício da desoneração da folha de pagamento em sua proposta de preços, violando o art. 9º, § 9º da Lei 12.546/2011.
15.	Portanto, entende-se que, desde que seguido a forma estabelecida na Lei 12.546/2011, a eventual participação de empresas que possuem o benefício da desoneração tributária da folha de pagamento no certame não viola o princípio da isonomia, visto que também contribuem para a previdência.
16.	Ante o exposto, com fundamento na jurisprudência deste Tribunal, bem como na lei que disciplina o regime da desoneração, conclui-se que não há plausibilidade jurídica nas alegações do representante, em razão de não ter sido identificada a irregularidade aventada nas regras apostas no edital.
17.	Nesse sentido, propõe-se indeferir o pedido da medida cautelar feito pela representante. Nada obstante, pelas mesmas razões, pode-se desde já manifestar-se no mérito processual, pela sua improcedência.
18.	Por derradeiro, considerando que nestes autos apenas há notícias de potenciais empresas que poderiam em tese usufruir da desoneração tributária em discussão, propõe-se encaminhar cópia da presente instrução ao Serpro para orientá-lo de que o benefício da desoneração tributária em processos licitatórios, embora não viole a isonomia entre os participantes do certame, deve seguir o rito estabelecido pela Lei 12.546/2011, a fim de evitar vantagem indevida a licitantes.

	E. Impacto dos Encaminhamentos Propostos

	Haverá impacto relevante no órgão e/ou na sociedade, decorrente dos encaminhamentos propostos?
	Não

	F. Pedido de Ingresso aos Autos e de Sustentação Oral

	Há pedido de ingresso aos autos?
	Sim

	Análise:

	19.	Quanto ao pedido de ingresso formulado por Visão Administração e Construção Ltda. como parte interessada no presente processo (peça 1, p. 21) , propõe-se o seu indeferimento, pois não demonstrou sua razão legítima para intervir nos autos, nem a possibilidade de lesão a direito subjetivo próprio, à luz do art. 146 do Regimento Interno/TCU c/c o art. 2º, § 2º, da Resolução-TCU 36/1995, com redação dada pelo art. 1º da Resolução-TCU 213/2008.

	Há pedido de sustentação oral?
	Não

	G. Processos Conexos e Apensos

	Há processos conexos noticiando possíveis irregularidades na contratação ora em análise?
	Não

	H. Proposta de Encaminhamento

	20.	Em virtude do exposto, propõe-se:
20.1.	conhecer da representação, satisfeitos os requisitos de admissibilidade constantes no art. 87, § 2º, da Lei 13.303/2016, c/c os arts. 235 e 237, VII, do Regimento Interno deste Tribunal, e no art. 103, § 1º, da Resolução - TCU 259/2014;
20.2.	no mérito, considerar a presente representação improcedente;
20.3.	indeferir o pedido de concessão de medida cautelar formulado pelo representante, tendo em vista a inexistência dos elementos necessários para sua adoção;
20.4. indeferir o pedido formulado por Visão Administração e Construção Ltda., de ser considerado como parte interessada, mas lhe autorizando, caso requeira, vista e cópia às peças não sigilosas dos presentes autos após a prolação da deliberação de mérito dos presentes autos;
20.5.  encaminhar cópia da peça que contém esta instrução ao Serviço Federal de Processamento de Dados (Serpro) para orientá-lo de que o benefício da desoneração tributária no âmbito de processos licitatórios, embora não viole a isonomia entre os participantes do certame, deve seguir o rito estabelecido pela Lei 12.546/2011, a fim de evitar vantagem indevida a licitantes.
20.6.	informar ao Serviço Federal de Processamento de Dados (Serpro) e ao representante que o conteúdo da deliberação que vier a ser proferida poderá ser consultado no endereço www.tcu.gov.br/acordaos; e
20.7.	arquivar os presentes autos, nos termos do art. 250, I, c/c art. 169, III, do Regimento Interno deste Tribunal.”

	É o Relatório.

Dalmo Rogério Souza de Albuquerque (OAB/DF 10010) e outros

Não atuou

REPRESENTAÇÃO. POSSÍVEIS IRREGULARIDADES EM PREGÃO ELETRÔNICO. CONHECIMENTO. IMPROCEDÊNCIA. MEDIDA CAUTELAR PREJUDICADA. INDEFERIMENTO DO PEDIDO DA REPRESENTANTE PARA SER CONSIDERADA COMO PARTE INTERESSADA. COMUNICAÇÕES. ARQUIVAMENTO.

REPRESENTAÇÃO (REPR)

Secretaria de Controle Externo de Aquisições Logísticas (Selog)

Preliminarmente, a representação deve ser conhecida por preencher os requisitos de admissibilidade aplicáveis à espécie.
2.	Trata-se de representação formulada pela empresa Visão Administração e Construção Ltda. em razão de possíveis irregularidades no Pregão Eletrônico 1975/2019, posteriormente corrigido no Comprasnet para 1975/2020 por questões operacionais do sistema.
3.	O objeto do certame é a contratação de empresa especializada para prestação de serviços continuados de limpeza, conservação e higienização, com dedicação exclusiva de mão de obra, nas dependências do Serpro, em Brasília.
4.	A vigência estabelecida no instrumento convocatório é de 60 meses, com valor contratual estimado em R$ 22.208.781,93.
5.	A representante alega, em síntese, que: 
	a) o edital do referido pregão prevê eventual benefício de desoneração tributária da folha de pagamento destinado a empresas que atuam em certos ramos da economia, dentre os quais não figuram os serviços de limpeza, conservação e higienização, objeto do certame;
	
b) a Lei 12.546/2011, que trata da desoneração tributária da contribuição previdenciária para empresas sobre a folha de pagamento, abrange os seguintes ramos de atividades econômicas: tecnologia, teleatendimento, transportes, construção civil, jornalismo e setor industrial; 
	
c) o instrumento convocatório prevê a participação de empresas que atuam em ramos diversos do objeto do certame com o fito de obter vantagem indevida ao desonerar-se das obrigações pecuniárias relativas às contribuições previdenciárias incidentes sobre a folha de pagamento;
d) tal prática constitui afronta ao princípio da isonomia entre os licitantes, uma vez que as empresas que preponderantemente executam atividades de “limpeza, conservação e higienização” não são contempladas pela legislação, não podendo se eximir desses custos tributários; 
	 
	e) confirmada essa hipótese, haveria privação de direitos trabalhistas dos empregados pertencentes a categorias sindicais distintas do trabalho executado.
6.	A representante pede, ao final, em linhas gerais, que seja:
a) concedida medida cautelar para suspender o certame ou, alternativamente, seja determinada a exclusão do item 6.3.10 do Edital do Pregão Eletrônico 1975/2019, alterado posteriormente para 1975/2020, ante a sua ilegalidade;
b) considerada procedente a presente representação em razão da irregularidade acima mencionada ou, alternativamente, seja declarada a nulidade do Pregão Eletrônico 1975/2020;
c) deferido o ingresso da representante como parte interessada neste processo.
***
7.	Em razão de estar o presente processo em condições de apreciação de mérito, a medida cautelar pleiteada pela representante queda-se prejudicada.
8.	Em outro giro, o pedido de ingresso encaminhado pela representante, empresa Visão Administração e Construção Ltda., como parte interessada no presente processo deve ser indeferido em vista da ausência de razão legítima para intervir nos autos, bem assim da inexistência de possibilidade de lesão a direito subjetivo próprio, nos termos do art. 146 do Regimento Interno/TCU c/c o art. 2º, § 2º, da Resolução-TCU 36/1995, com redação dada pelo art. 1º da Resolução-TCU 213/2008.
9.	Nesse entendimento, rejeito as preliminares suscitadas pela representante.
	
10.	Quanto ao mérito, acolho, no essencial, as análises e conclusões da Selog, com os ajustes de forma que entendo pertinentes, para considerar a presente representação improcedente por não terem sido identificadas irregularidades nas regras editalícias, pelas razões abaixo expendidas.
11.	Em apertada síntese, entende a representante que fere o princípio da isonomia entre as licitantes a previsão no instrumento convocatório da possibilidade de participação de empresas beneficiárias de desoneração tributária da folha de pagamento que atuam em outros ramos da economia, nos termos da Lei 12.546/2011, as quais não têm como atividade preponderante os serviços de limpeza, conservação e higienização, objeto do certame ora em tela:
“6.3 A LICITANTE classificada provisoriamente em primeiro lugar deverá detalhar de forma escrita sua proposta, adequada ao seu último lance, observadas as orientações a seguir: 
[...]
6.3.10 Compor os valores considerando eventual benefício de desoneração, tais como encargos/tributos/taxas, informando a data de início do benefício e a legislação que o respalda.”
12.	Além disso, argumenta a representante que os trabalhadores dessas empresas poderiam sofrer privação dos direitos trabalhistas obtidos em cada sindicato correspondente a sua área de atuação.
***
13.	No que tange ao primeiro questionamento, não há vedação legal para a participação em licitação de empresas enquadradas, nos moldes da Lei 12.546/2011, na desoneração tributária da folha de pagamento com contribuição previdenciária sobre a receita bruta relacionada a sua atividade preponderante. 
14.	Caso as proponentes exerçam atividades secundárias devidamente cadastradas e não enquadradas nesse benefício, essas sociedades empresárias podem participar de licitações desde que tais atividades sejam compatíveis com o objeto do certame. Em outras palavras, a participação dessas empresas no certame não fere o princípio da isonomia entre as licitantes, visto que contribuem igualmente para a previdência.
15.	Sublinho, no entanto, que devem ser observados os ditames da Lei 12.546/2011 no que se refere aos parâmetros para o cálculo previdenciário relativo a atividades não contempladas pelo benefício, não se configurando, pois, qualquer vantagem indevida em relação a outras certamistas.  
16.	Assim concluindo, esposo o entendimento vertido nos precedentes citados pela unidade técnica na instrução transcrita no relatório precedente (Acórdão 480/2015-TCU-Plenário, relator Ministro Augusto Nardes; Acórdão 1097/2019-TCU-Plenário, relator Ministro Bruno Dantas) . 
17.	Por fim, o argumento de que haveria reenquadramento sindical dos empregados posteriormente à licitação sob exame não pode prosperar. A jurisprudência do Tribunal Superior do Trabalho (TST) , referida no voto condutor do mencionado do Acórdão 1097/2019-TCU-Plenário, não deixa dúvidas que “o enquadramento sindical no Brasil é matéria de ordem pública e decorre de previsão legal, sendo definido, via de regra, pela atividade econômica preponderante do empregador e não em função da atividade desenvolvida pelo empregado, [...] § 2º do art. 511 da CLT”.
18.	Assim, a hipótese de privação de direitos trabalhistas dos empregados das empresas beneficiadas pela desoneração tributária, aventada pela representante, não resta comprovada, visto que não há que se falar em reenquadramento sindical em relação à atividade desenvolvida por esses empregados em decorrência, no caso vertente, de licitação pública.
19.	Não obstante a improcedência desta representação, entendo pertinente a proposta encaminhada pela unidade técnica com o fim de orientar o Serpro “de que o benefício da desoneração tributária no âmbito de processos licitatórios, embora não viole a isonomia entre os participantes do certame, deve seguir o rito estabelecido pela Lei 12.546/2011, a fim de evitar vantagem indevida a licitantes”.
             Em face do exposto, Voto por que seja adotado o Acórdão que ora submeto ao escrutínio do Colegiado.
TCU, Sala das Sessões Ministro Luciano Brandão Alves de Souza, em 4 de março de 2020.
RAIMUNDO CARREIRO 
Relator